ACORDAO-COMPLETO-2405967

ACÓRDÃO 4502/2020 ATA 10/2020 - PRIMEIRA CÂMARA

VISTOS, relatados e discutidos estes autos que tratam de ato de concessão de pensão militar emitido pelo Comando do Exército;
ACORDAM os Ministros do Tribunal de Contas da União, reunidos em Sessão da 1ª Câmara, nos termos dos arts. 71, inciso III, da Constituição Federal, 1º, inciso V, e 39, inciso II, da Lei 8.443/1992 e 260, § 1º, do RITCU e ante as razões expostas pelo Relator, em:
9.1. considerar ilegal e negar registro ao ato de concessão de pensão militar instituído por Manoel Nascimento (XXX.259.302-XX) em favor de Celia Maria do Nascimento Pereira (XXX.567.742-XX) ;
9.2. dispensar a devolução dos valores indevidamente recebidos até a data da ciência pelo Comando do Exército, do presente acórdão, com base no Enunciado 106 da Súmula da Jurisprudência do TCU;
9.3. determinar ao Comando do Exército que:
9.3.1. faça cessar os pagamentos decorrentes do ato impugnado, comunicando ao TCU, no prazo de 15 dias, as providências adotadas, nos termos do art. 262, caput, do Regimento Interno do TCU, do art. 8º, caput, da Resolução-TCU 206/2007 e do art. 19, caput, da Instrução Normativa-TCU 78/2018;
9.3.2. esclareça à beneficiária quanto ao direito de opção pelos benefícios legalmente acumuláveis, já que, nos termos do art. 29, inciso II, da Lei 3.765/1960, só é permitida a  acumulação de uma pensão militar com outro benefício oriundo de outro regime;  
9.3.3. informe à interessada que, no caso de não provimento de recursos eventualmente interpostos, deverão ser repostos os valores recebidos após a ciência deste acórdão pelo Comando do Exército;
9.3.4. comunique imediatamente à interessada o teor do presente acórdão, encaminhando ao TCU, no prazo de 30 dias, comprovante da respectiva data de ciência, nos termos do art. 4º, § 3º, da Resolução-TCU 170/2004;

Ato de concessão de pensão militar emitido pelo Comando do Exército. Apreciação para fins de registro.

Primeira Câmara

Comando do Exército.

3. Interessados: Celia Maria do Nascimento Pereira (XXX.567.742-XX).

13.1. Ministros presentes: Walton Alencar Rodrigues (Presidente), Benjamin Zymler, Bruno Dantas e Vital do Rêgo (Relator).
13.2. Ministros-Substitutos presentes: Augusto Sherman Cavalcanti e Weder de Oliveira.

VITAL DO RÊGO

Adoto como relatório, com os devidos ajustes de forma, a instrução elaborada no âmbito da Secretaria de Fiscalização de Pessoal (peça 4) , com a qual se manifestou de acordo o corpo gerencial daquela unidade técnica especializada (peça 5) , a seguir transcrita:
INTRODUÇÃO
Trata-se de ato de pensão militar, submetido, para fins de registro, à apreciação do Tribunal de Contas da União (TCU) , de acordo com o art. 71, inciso III, da Constituição Federal.  Os atos foram cadastrados e disponibilizados ao TCU por intermédio do Sistema e-Pessoal, na forma do art. 2º e 4º da Instrução Normativa TCU 78/2018.
EXAME TÉCNICO
Os procedimentos para exame, apreciação e registro de atos de pessoal encontram-se estabelecidos na Instrução Normativa TCU 78/2018 e na Resolução TCU 206/2007. Essas normas dispõem que os atos de pessoal disponibilizados por meio do e-Pessoal devem ser submetidos previamente a críticas automatizadas, com base em parâmetros predefinidos.
As críticas das informações cadastradas na etapa de coleta do ato foram elaboradas e validadas levando-se em conta as peculiaridades de cada ato. Os itens verificados nessa etapa são inerentes a dados cadastrais, fundamentos legais, mapa de tempo, ficha financeira, assim como eventuais ocorrências de acumulação. Trata-se de verificações abrangentes, minuciosas e precisas e sem a necessidade de ação humana e, portanto, menos suscetível a falhas. As críticas aplicadas estão discriminadas no sistema, no Menu e-Pessoal, opção “Crítica”, que podem ser acessadas mediante concessão de perfil específico a servidores do TCU responsáveis pela análise.
Além das críticas automatizadas, há verificação humana adicional no caso de haver alertas do sistema ou informações não formatadas, como esclarecimentos do gestor ou do controle interno.  
As críticas também consideram os registros do Sistema Integrado de Administração de Recursos Humanos (Siape) . O Siape disponibiliza informações atualizadas sobre as parcelas que integram os proventos, diferentemente, portanto, do e-Pessoal, que informa as parcelas no momento do registro do ato. 
Essa confrontação com o Siape fornece uma visão atual e verdadeira da situação, o que permite descaracterizar irregularidades e inconsistências que, embora constantes do e-Pessoal, já foram corrigidas.
As verificações detectadas nos atos encontram-se discriminadas na aba de pendências de cada ato no sistema e-Pessoal, bem como nos espelhos dos atos contemplados por esta instrução.
Exame das Constatações
A concessão de pensão militar apresentada no ato do presente processo encontra-se amparada judicialmente e com trânsito em julgado, conforme pode ser verificada na leitura da documentação anexada nos presentes formulários do ato em estudo.
 Entretanto, é oportuno informar que a Sra. CELIA MARIA DO NASCIMENTO PEREIRA além da pensão militar em estudo acumula mais benefícios civis do INSS em desacordo com os incisos I e II do art. 29 da lei 3.765/60, in verbis: 
Art. 29. É permitida a acumulação: (Redação dada peça Medida provisória nº 2.215-10, de 31.8.2001) 
 I - de uma pensão militar com proventos de disponibilidade, reforma, vencimentos ou aposentadoria;   
 (...) 
 II - de uma pensão militar com a de outro regime, observado o disposto no art. 37, inciso XI, da Constituição Federal. (Redação dada peça Medida provisória nº 2.215-10, de 31.8.2001) 
 Sendo os seguintes benefícios civis acumulados cumulativamente com a pensão militar, segundo banco de dados desta Corte: 
	Titular (nome) 
	Situação
	Valor
	Espécie (descrição completa) 
	Data Início

	CELIA MARIA DO NASCIMENTO PEREIRA
	Ativo
	2.789,97
	PENSAO POR MORTE PREVIDENCIARIA
	27/9/2011

	CELIA MARIA DO NASCIMENTO PEREIRA
	Ativo
	764,67
	APOSENTADORIA POR IDADE
	27/3/1992

 Assim, a pensão supracitada não deve prosperar, devendo a interessada supracitada optar por dois benefícios dentre os 03 (três) acumulados. 
 No que se refere a possíveis acumulações por parte dos demais beneficiários, não foram encontradas acumulações de cargos/ funções ou proventos em desacordo com a CF/88. 
PROPOSTA DE ENCAMINHAMENTO 
 Ante o exposto, com fundamento no art. 71, inciso III, da Constituição Federal, no art. 1º, inciso V, e art. 39, incisos I e II, da Lei 8.443/1992, no art. 260 do Regimento Interno do Tribunal de Contas da União, propõe-se considerar ILEGAL o ato em estudo, negando-lhe o registro e determinando ao Comando do Exército o que se segue: 
a) no prazo de 15 (quinze) dias, a contar da ciência desta Deliberação, abstenha-se de realizar pagamentos decorrentes do ato impugnado, sujeitando-se a autoridade administrativa omissa à responsabilidade solidária, nos termos do art. 262, caput, do Regimento Interno/TCU; 
b) dê ciência, no prazo de 15 (quinze) dias, a contar do recebimento da notificação deste Acórdão, à Sra. CELIA MARIA DO NASCIMENTO PEREIRA, encaminhando a este Tribunal, no prazo de 30 (trinta dias) , comprovante da referida ciência; 
c) alerte a Sra. CELIA MARIA DO NASCIMENTO PEREIRA que o efeito suspensivo proveniente da interposição de possíveis recursos perante o TCU não as exime da devolução dos valores percebidos indevidamente após a respectiva notificação, caso os recursos não sejam providos.
c) esclarecer à unidade de origem, com supedâneo no art. 262, § 2º, do Regimento Interno, que a concessão considerada ilegal poderá prosperar mediante a emissão e o encaminhamento a este Tribunal de novo ato concessório, escoimado das irregularidades apontadas nestes autos; 
d) apresente a Sra. CELIA MARIA DO NASCIMENTO PEREIRA o direito à opção por 02 (dois) dos benefícios dos 03 (três) que estão sendo pagos atualmente.
O Ministério Público, representado nos autos pelo Procurador Dr. Júlio Marcelo de Oliveira, manifestou-se de acordo com a proposição da unidade técnica (peça 6) . 
É o Relatório.

não há.

Procurador Júlio Marcelo de Oliveira.

PENSÃO MILITAR. ACUMULAÇÃO DE MAIS DE DOIS BENEFÍCIOS CUSTEADOS PELOS COFRES PÚBLICOS, EM DESACORDO COM A RESTRIÇÃO ESTABELECIDA PELO ART. 29, INCISO II, DA LEI 3.765/1960. ILEGALIDADE. NEGATIVA DE REGISTRO. DETERMINAÇÕES.

PENSÃO MILITAR (PMIL)

Secretaria de Fiscalização de Pessoal (Sefip).

Trata-se de ato de concessão de pensão militar, emitido pelo Comando do Exército e instituído pelo ex-militar Manoel Nascimento em favor de Celia Maria do Nascimento Pereira.
A Sefip, na instrução de peça 4, propõe considerar ilegal a referida concessão. Isso, porque, a referida beneficiária, além da pensão militar em análise, percebe outros dois benefícios previdenciários custeados pelos cofres públicos, em desacordo com as restrições previstas no art. 29, inciso II, da Lei 3.765/1960.
O Ministério Público junto ao TCU ratifica o encaminhamento proposto pela Sefip.
-II-
Registro minha concordância integral com a proposta formulada pela unidade técnica, aquiescida pela manifestação do MPTCU, razão pela qual acolho os pareceres precedentes por seus próprios fundamentos, valendo-me, para tanto, da técnica da motivação per relationem, nos termos do art. 2º, § 3º, do Decreto 9.830, de 10 de junho de 2019, sem prejuízo de tecer os comentários a seguir.
Observo que a concessão instituída por Manoel Nascimento em favor de Celia Maria do Nascimento Pereira, de fato, apresenta irregularidade que impossibilita o registro. Isso porque, a beneficiária Celia Maria do Nascimento Pereira percebe, além da pensão militar ora em análise, os seguintes benefícios previdenciários: (i) aposentadoria por tempo de contribuição do INSS (ii) pensão por morte previdenciária, também oriunda do INSS.
Nessa situação, o benefício decorrente da pensão militar instituída em favor da Sra.  Celia Maria fere a prescrição literal contida no art. 29, inciso II, da Lei 3.765/1960 (Lei de Pensões Militares) , in verbis:
Art. 29.  É permitida a acumulação:  
I - de uma pensão militar com proventos de disponibilidade, reforma, vencimentos ou aposentadoria;      
II - de uma pensão militar com a de outro regime, observado o disposto no art. 37, inciso XI, da Constituição Federal.        
Observo que esta Corte de Contas tem entendimento consolidado no sentido da impossibilidade de acumulação de pensão militar com dois ou mais benefícios. Nesse sentido, entre outros, os Acórdãos 1.721/2020 e 646/2020, ambos da 1ª Câmara e os Acórdãos 8.721/2017 e 10.142/2017, ambos da 2ª Câmara.
Por fim, destaco que o ato em epígrafe deu entrada nesta Corte de Contas, em 4/8/2016, portanto, há menos de 5 (cinco) anos, situação que à luz do entendimento firmado a partir da prolação do Acórdão 587/2011-TCU-Plenário, dispensa a oitiva da beneficiária.
TCU, Sala das Sessões Ministro Luciano Brandão Alves de Souza, em 14 de abril de 2020.
Ministro VITAL DO RÊGO 
Relator